【裁判字號】    98,訴,1339
【裁判日期】    980903
【裁判案由】    返還所有物
【裁判全文】
臺灣高雄地方法院民事判決              98年度訴字第1339號
原      告  乙○○
訴訟代理人  王家鈺律師
被      告  甲○○
訴訟代理人  林敏澤律師
            李亭萱律師
            林君律師
上列當事人間請求返還所有物事件，本院民國98年8 月20日言詞
辯論終結，判決如下：
    主  文
原告之訴駁回。
訴訟費用由原告負擔。
    事實及理由
一、原告起訴主張：原告於民國92年3 月10日以新臺幣（下同）
    1,900 萬元向訴外人大都市建設開發股份有限公司（下稱大
    都市公司）購買坐落高雄市○○區○○段679 地號土地、權
    利範圍10,000分之229 ，及其上建號6679建物即門牌號碼高
    雄市苓雅區○○○ 路6 號11樓之1 （含共同使用部分建號
    6703、6704）與編號第31號、第51號停車位（以下合稱系爭
    不動產），借用被告名義登記為系爭不動產之所有權人。嗣
    因兩造已無借名登記之必要，原告乃以本訴狀繕本送達終止
    系爭不動產借名登記契約，並依民法第259 條規定提起本訴
    ，並聲明求為判決被告應將系爭不動產之所有權辦理移轉登
    記予原告。
二、被告則以：兩造前曾交往，亦論及婚嫁，原告均稱被告為老
    婆，並給予「結婚證書」及拍攝結婚照。系爭不動產乃係原
    告為維繫兩造感情所贈與給被告，系爭不動產係由被告與大
    都市公司所簽約，被告自付定金26萬元，其餘款項1,874 萬
    元則由原告開立支票分次支付完畢，大都會公司並將系爭不
    動產登記為被告所有。嗣原告另結新歡，於97年4 月4 日委
    請其員工帶信予被告，表示欲分手，並於97年7 、8 月間稱
    無須再給付任何金錢，因其已有贈與系爭不動產等語，資為
    抗辯。並聲明：駁回原告之訴。
三、本件兩造不爭執事項及爭點：
(一)不爭執事項：
 1、兩造前為男女朋友關係。此有被告提出之結婚證書影本、婚
    紗照、手機簡訊為證（見本院卷第51頁至第57頁）。
 2、系爭不動產之買賣契約係由被告與大都市公司所簽訂，約定
    價金1,900 萬元，除定金26萬元外，其餘價金1,874 萬元係
    由原告以支票分次支付完畢。此有大都市公司出具之購屋證
    明單、明細分類帳附卷可憑（見本院卷第9 頁至第11頁）。
 3、系爭不動產於92年4 月10日以買賣為原因登記為被告所有。
    有系爭不動產之土地、建物登記謄本在卷可稽（見本院卷第
    6 頁至第7 頁）。
(二)爭點：
    兩造就系爭不動產是否有借名登記契約存在？
四、本院就上開爭點之判斷：
(一)按當事人主張有利於己之事實者，就其事實有舉證之責任，
    民事訴訟法第277 條前段定有明文。又民事訴訟如係由原告
    主張權利者，應先由原告負舉證之責，若原告先不能舉證，
    以證實自己主張之事實為真實，則被告就其抗辯事實即令不
    能舉證，或其所舉證據尚有疵累，亦應駁回原告之請求（最
    高法院17年上字第917 號判例意旨參照）。另按借名契約係
    指當事人約定一方（借名者）經他方（出名者）同意，而就
    屬於一方現在或將來之財產，以他方之名義，登記為所有人
    或其他權利人，但無使他方取得實質所有權或其他權利之意
    思，依私法自治原則，側重於權利人與該他人間信任關係，
    而由借名者自行管理、使用、處分之契約，惟此無名契約仍
    需有雙方意思表示之合致，始足成立。再者，事實有常態與
    變態之分，其主張常態事實者無庸負舉證責任，反之，主張
    變態事實者，則須就其所主張之事實負舉證責任（最高法院
    86 年 度台上字第891 號判決意旨參照）。因房屋登記名義
    人即為房屋之所有權人，乃社會通念之常態事實，是登記名
    義人非房屋之實際所有權人，即為變態事實。查原告主張系
    爭不動產係其委由被告出面與大都市公司簽約購買，並與被
    告約定借用被告名義登記為所有權人，然此情為被告堅決否
    認，則原告所為上開借名登記之主張自屬變態事實，依前揭
    法律規定及判決意旨，自應由原告就系爭不動產兩造有借名
    登記契約存在之事實負舉證責任；若原告不能證明，縱被告
    就系爭不動產係原告所為贈與之抗辯亦不能舉證，或其所提
    證據尚有瑕疵，亦應由原告承擔敗訴之結果。是原告主張本
    件應由被告就贈與之事實負舉證責任，自不足採。
(二)關於兩造就系爭不動產有無借名登記契約存在乙節，原告陳
    稱兩造係口頭約定，並提出系爭不動產價金尾款1,874 萬元
    係其以支票付清乙事為證。然價金尾款由原告支付完畢，並
    不能直接證明兩造間就系爭不動產即有借名登記關係存在，
    蓋借貸或被告所辯稱之贈與，均可能為其原因之一。且系爭
    不動產之買賣契約係由被告所簽訂，定金26萬元亦係由被告
    所支付，為兩造所不爭之事實，而原告主張嗣後有返還被告
    26萬元定金代墊款乙情，亦遲遲無法提出相關證明資料供本
    院審酌（見本院卷第42頁、第60頁），則衡諸常情，亦難認
    原告稱其委託被告出面簽訂買賣契約，系爭不動產實為其所
    購買而借名登記在被告名下之主張為真。又除上所述外，原
    告並未提出其他事證供本院審認，是原告就借名登記契約存
    在之事實，並未舉證以實其說，本院自難採信。反觀，被告
    辯稱系爭不動產係原告所贈與，故尾款由原告付清等語，業
    經提出兩造曾為男女朋友關係之照片、簡訊為證，原告就兩
    造曾經交往亦不爭執，並於本院審理時表示交往期間每月有
    贈與被告70萬元之事實（見本院卷第76頁），則被告辯稱原
    告係基於男女朋友情誼而贈與被告系爭不動產，即非全然無
    據。至於在訴外人即原告之配偶康文慧訴請被告返還利益乙
    案（本院94年度重訴字第204 號，下稱前案），被告曾經陳
    稱系爭不動產價金中之670 萬元係其向原告借款等語，就此
    ，被告辯稱係原告及其訴訟代理人教導其在該案如此答辯，
    實情乃係贈與等語（見本院卷第48頁），雖被告上開辯解為
    原告所否認，且因被告在前案及本案中所述並非一致（前案
    辯稱係借貸，本案辯稱係贈與），是被告於本案所辯，固非
    可全然採信，但依原告就該670 萬元所立具之清償證明書所
    示（見本院卷第155 頁），亦可見原告就其支付系爭不動產
    價金尾款之舉究係借貸、或為贈與、或為委託被告出名購買
    系爭不動產，亦說法不一，從而，縱被告上開所辯無法證明
    屬實，惟因原告既未能證明兩造間就系爭不動產有借名登記
    契約存在，依前揭判決意旨，此情亦不足資為原告有利之認
    定甚明。
五、綜上所述，原告未能立證兩造間就系爭不動產確有借名登記
    契約存在，難認原告為系爭不動產之真正所權人。從而，原
    告主張以訴狀繕本送達被告為終止借名登記契之意思表示，
    並依民法第259 條回復原狀之規定，請求被告將系爭不動產
    所有權辦理移轉登記予原告，洵屬無據，應予駁回。
六、又本件事證已臻明確，兩造其餘攻擊防禦方法及所提證據，
    核與判決之結果不生影響，均毋庸逐一審酌論述，附此敘明
    。
七、據上結論，本件原告之訴為無理由，應依民事訴訟法第78條
    條，判決如主文。
中    華    民    國    98    年    9     月    3     日
                  民事第六庭  審判長法  官  楊國祥
                                    法  官  李怡諄
                                    法  官  林書慧
正本係照原本作成。
如不服本判決，應於送達後20日內，向本院提出上訴狀並表明上
訴理由，如於本判決宣示後送達前提起上訴者，應於判決送達後
10日內補提上訴理由書（須附繕本）。
中    華    民    國    98    年    9     月    3     日
                                書記官  莊豐源

司法院資訊處製作；財團法人民間司法改革基金會備份。
